ACORDAO-COMPLETO-2390097

ACÓRDÃO 4013/2020 ATA 10/2020 - SEGUNDA CÂMARA

VISTOS, relatados e discutidos estes autos de Representação, ora em fase de Embargos de Declaração opostos pelo Banco do Brasil S/A em face do Acórdão 12517/2019-TCU-Segunda Câmara;
ACORDAM os Ministros do Tribunal de Contas da União, reunidos em Sessão de 2ª Câmara, diante das razões expostas pelo Relator e com fundamento nos arts. 32, inciso II, e 34 da Lei 8.443, de 16/7/1992, em:
9.1. conhecer dos Embargos Declaratórios em exame, para, no mérito, rejeitá-los, haja vista a inexistência de qualquer vício no Acórdão 12517/2019-TCU-Segunda Câmara, cujo teor e fundamentação merecem ser mantidos em seus exatos termos;
9.2. dar ciência desta decisão ao embargante.

Embargos de declaração interposto, em processo de Representação, pelo Banco do Brasil S/A contra o Acórdão 12.517/2019-TCU-2ª Câmara.

Segunda Câmara

Banco do Brasil S/A (CNPJ 00.000.000/0001-91).

3. Responsáveis/Interessados/Recorrentes:
3.1. Representante: Representante: TDS Comércio Materiais de Construção em Geral - Eireli (CNPJ 29.603.519/0001-46).
3.2. Embargante: Banco do Brasil S/A (CNPJ 00.000.000/0001-91).

13.1. Ministros presentes: Ana Arraes (Presidente), Augusto Nardes, Aroldo Cedraz (Relator) e Raimundo Carreiro.
13.2. Ministros-Substitutos presentes: Marcos Bemquerer Costa e André Luís de Carvalho.

ACORDAO-COMPLETO-2438186

Acórdão 2/2021 - Segunda Câmara

AROLDO CEDRAZ

Ministro Aroldo Cedraz.

Trata-se de Embargos de Declaração opostos pelo Banco do Brasil S/A (peças 26 a 28) em face do Acórdão 12517/2019-TCU-Segunda Câmara (peça 18) , mediante o qual esta Corte de Contas, ao apreciar estes autos de Representação sob minha relatoria, decidiu, entre outros encaminhamentos, "fixar prazo de 5 (cinco) dias, com fundamento no art. 71, inciso IX, da Constituição da República, combinado com o art. 45 da Lei 8.443, de 16/7/1992, para que o Banco do Brasil promova a anulação dos atos relativos ao Pregão Eletrônico 02528/2019 - Licitação ID 780959/Lote 3, em razão do descumprimento do disposto nos arts. 31 e 58 da Lei 13.303, de 30/6/2016, e no Enunciado 272 da Súmula de Jurisprudência desta Corte, devendo a unidade jurisdicionada comprovar a anulação do certame ao TCU, tão logo seja efetuada" (Acórdão 12517/2019-TCU-Segunda Câmara, subitem 9.2; peça 18, p. 1) .
2.	Referido certame se destinou à contratação de empresa especializada para prestação de serviços de engenharia, no regime de empreitada por preço unitário, para quaisquer pontos de atendimento da aludida sociedade de economia mista localizados em municípios do Estado de Santa Catarina.
3.	O desfecho processual contra o qual ora se insurge a entidade embargante teve como causa a constatação de restrição indevida à competitividade do Pregão Eletrônico 02528/2019 ante a exigência de apresentação, para fins de habilitação jurídica, de prova de inscrição ou visto de execução de obras/serviços no Conselho Regional de Engenharia e Agronomia da unidade federativa onde serão executados os serviços, exigência esta que resultou na desclassificação de duas entre as quatro licitantes que sequencialmente haviam apresentado as melhores propostas (peça 14, p. 1) .
4.	Na presente etapa processual, após transcrever a deliberação embargada, o Banco do Brasil apresenta as seguintes alegações:
"II - Da obscuridade e contradição
4. No âmbito da instrução técnica da Selog, de 25.10.2019 (peça 15 dos autos) , no seu item 34, menciona-se o seguinte: 'Em consulta realizada nesta data, 25/10/2019, obteve-se a confirmação de que o certame encontra-se suspenso por força de medida liminar deferida na esfera judicial'. Em que pese a constatação por parte da Unidade Técnica, no sentido de existir processo judicial que analisa exatamente o mesmo objeto discutido no presente TC, a área técnica formulou proposta de anulação da licitação.
5. Ocorre que a medida liminar indicada no item 34 da instrução de 25.10.2019 trata-se de decisão proferida no âmbito do Mandado de Segurança (MS) [Justiça Federal. Seção Judiciária de São Paulo. Processo n. 5018598-61.2019.4.03.6100. 26ª Vara Cível Federal de São Paulo], impetrado pela empresa Systembank Engenharia Ltda., em face de ato do Diretor de Suprimentos, Infraestrutura e Patrimônio/Cesup Compras e Contratações do Banco do Brasil S.A., ora Embargante, em razão de sua desclassificação na Licitação Eletrônica n. 2019/02528; ou seja, a mesma licitação objeto do presente processo.
6. Além da decisão liminar acima indicada, verificou-se que nos autos do MS supra foi proferida a sentença pela E. Juíza da 26ª Vara Cível Federal da Seção Judiciária de São Paulo [peça 27], concedendo a segurança à impetrante, ao entender incorreto tão-somente o momento da exigência, mas reconhecendo a sua legalidade, nos termos da Lei n. 5.194/1966.
7. Diante do contexto fático acima exposto, entende-se haver as seguintes obscuridades e contradições, a saber, as quais merecem ser sanadas:
a) mesmo a área técnica dessa Corte de Contas ciente de uma decisão judicial liminar suspendendo o certame, foi proposta a sua anulação. Diante disso, questiona-se: qual seria o fundamento jurídico para acolher a proposta da Unidade Técnica, no sentido de anular o certame no caso concreto, tendo em vista o registro nos autos do TC da existência de decisão judicial liminar suspendendo o certame?
b) constatou-se que a exigência do 8.3.7 do edital da Licitação Eletrônica n. 2019/02528 encontra-se sub judice, no âmbito do mandado de segurança acima indicado, com prazo recursal em aberto para interposição de recurso por parte do ora Embargante [peça 28], com possibilidade de atribuição de efeito suspensivo. Diante disso, considerando que o juízo da 26ª Vara Cível Federal de São Paulo, em relação à licitação em tela, entendeu legal a exigência de visto ao registro no CREA, e tão-somente acolheu o pedido do impetrante para que seja exigido em momento diverso ao da habilitação (a exemplo do momento da assinatura do contrato) , requer seja esclarecido como compatibilizar a determinação do subitem 9.2 do Acórdão ora embargado (que determina anulação da licitação) com a sentença judicial que admitiu a exigência de visto ao registro no CREA em momento posterior ao da habilitação, sentença que se encontra pendente de trânsito em julgado." (peça 26, p. 2-3; negritos constam no original) 
5.	Com base nessa argumentação, o recorrente encerra seus embargos com o seguinte pedido:
"Ante o exposto, REQUER sejam conhecidos e acolhidos os presentes Embargos de Declaração para que sejam sanadas as obscuridades e contradições apontadas, atribuindo-lhes efeitos infringentes com o objetivo de modificar o subitem 9.2 do Acórdão 12.517/2019-0, para que seja reconhecida a legalidade da exigência nos termos da Lei n. 5.194/1966, em consonância com a sentença supra ou então, alternativamente, seja sobrestado o julgamento de mérito no âmbito deste TC e/ou suspensa a emissão de determinações da espécie até o julgamento definitivo do mérito da questão no âmbito judicial." (peça 26, p. 3-4) .
	É o Relatório.

8.1. André Luiz Borges Gonçalves (OAB/PE 39.878), Lucas Gouvea Valença de Melo (OAB/PE 37.014), Maria Júlia Galvão Knopp (OAB/PE 48.196), Marino Sérgio Oliveira de Abreu (OAB/PE 35.401) e Rafael José Farias Souto (OAB/PE 37.334), representando a empresa TDS Comércio Materiais de Construção em Geral - Eireli (procuração à peça 3);
8.2. Edinei Silva Teixeira (OAB/SP 185.415), Mário Renato Balardim Borges (OAB/RS 50.627) e outros, representando o Banco do Brasil S/A (procuração e substabelecimento às peças 24 e 25).

Não atuou.

REPRESENTAÇÃO. BANCO DO BRASIL. POSSÍVEL IRREGULARIDADE EM PROCEDIMENTO LICITATÓRIO (PREGÃO ELETRÔNICO 02528/2019). PEDIDO DE MEDIDA CAUTELAR PARA SUSPENSÃO DO CERTAME. OITIVA PRÉVIA. EXIGÊNCIA DESARRAZOADA NA FASE DE HABILITAÇÃO COM REPERCUSSÃO NEGATIVA NA COMPETITIVIDADE DA LICITAÇÃO. PROCEDÊNCIA DA REPRESENTAÇÃO. FIXAÇÃO DE PRAZO PARA ANULAÇÃO DO CERTAME. CIÊNCIA. EMBARGOS DE DECLARAÇÃO. INEXISTÊNCIA DE QUALQUER VÍCIO NA DELIBERAÇÃO EMBARGADA. DECLARATÓRIOS CONHECIDOS, PORÉM IMPROVIDOS QUANTO AO MÉRITO.

REPRESENTAÇÃO (REPR)

não atuou.

Conforme consignado no Relatório precedente, trata-se de Representação, ora em fase de Embargos de Declaração opostos pelo Banco do Brasil S/A (peça 26) em face do Acórdão 12517/2019-TCU-Segunda Câmara (peça 18) , mediante o qual esta Corte de Contas sob minha relatoria decidiu, entre outros encaminhamentos, "fixar prazo de 5 (cinco) dias, com fundamento no art. 71, inciso IX, da Constituição da República, combinado com o art. 45 da Lei 8.443, de 16/7/1992, para que o Banco do Brasil promova a anulação dos atos relativos ao Pregão Eletrônico 02528/2019 - Licitação ID 780959/Lote 3, em razão do descumprimento do disposto nos arts. 31 e 58 da Lei 13.303, de 30/6/2016, e no Enunciado 272 da Súmula de Jurisprudência desta Corte, devendo a unidade jurisdicionada comprovar a anulação do certame ao TCU, tão logo seja efetuada" (Acórdão 12517/2019-TCU-Segunda Câmara, subitem 9.2; peça 18, p. 1) .
2.	Quanto à admissibilidade dos declaratórios em tela, considero preenchidos os requisitos constantes do art. 34 da Lei Orgânica deste Tribunal, combinado com o art. 287 do Regimento Interno desta Casa, cabendo, portanto, conhecer do recurso.
3.	Relativamente ao mérito, manifesto-me, desde já, contrário a quaisquer das pretensões da entidade embargante, o que faço pelas razões que passo a aduzir.
4.	Destaque-se, primeiramente, a inexistência de qualquer contradição entre o Acórdão 12517/2019-TCU-Segunda Câmara e a decisão judicial mencionada pelo Banco do Brasil em seus embargos, qual seja, a sentença proferida no âmbito da 26ª Vara Cível Federal de São Paulo no bojo do Mandado de Segurança (MS) nº 5018598-61.2019.4.03.6100 (peça 27) .
5.	Em ambos os casos, considerou-se desarrazoada a exigência de apresentação, para fins de habilitação jurídica em certame licitatório, de prova de inscrição ou visto de execução de obras/serviços no Conselho Regional de Engenharia e Agronomia da unidade federativa onde serão executados os serviços, devendo tal exigência ser postergada para momento que anteceda a celebração do respectivo contrato. É o que se depreende dos seguintes excertos extraídos das duas deliberações em comento:
Sentença proferida no MS 5018598-61.2019.4.03.6100:
" (...) 
Assim, a exigência do referido visto ao registro está prevista em lei.
No entanto, não há dispositivo legal que exija a comprovação de obtenção do visto ao registro no momento da habilitação.
Ora, não é razoável impedir que uma licitante continue no procedimento licitatório somente porque não apresentou visto ao registro na região pretendida, na fase inicial da licitação.
 (...) 
Com efeito, tal providência pode ser tomada e comprovada, antes da assinatura do contrato, após a classificação da licitante, sem nenhum prejuízo ao interesse público.
 (...) " (negritos e sublinhados não constam no original) 
Voto condutor do Acórdão 12517/2019-TCU-Segunda Câmara:
" (...) 
4.	Com efeito, segundo concluiu a Selog, mostra-se indevida a exigência de apresentação, para fins de habilitação jurídica, de prova de inscrição ou visto de execução de obras/serviços no Conselho Regional de Engenharia e Agronomia da unidade federativa onde serão executados os serviços.
5.	Nesse sentido já havia se pronunciado o TCU no âmbito do TC Processo 011.707/2019-4 quando da prolação do Acórdão 1889/2019-TCU-Plenário de minha relatoria, ocasião em que foi determinado ao Banco do Brasil que 'promova alteração na sua minuta padrão de licitação, para contratação de obras e serviços de engenharia, de forma a afastar a exigência de apresentação pelas licitantes de visto no Conselho Regional de Engenharia e Agronomia da localidade onde os serviços serão prestados, como critério de habilitação, ante à violação ao art. 37, XXI, da Constituição Federal c/c o art. 31 da Lei 13.303/2016, a Súmula-TCU 272 e os princípios da igualdade e da obtenção da competividade, estabelecendo prazo razoável, após a homologação do certame, para que a vencedora possa apresentar esse documento no ato da celebração do contrato' (subitem 9.3.1 da referida deliberação) .
 (...) " (negritos e sublinhado também não constam no original) 
6.	Também não há qualquer contradição no fato de o TCU ter estabelecido prazo "para que o Banco do Brasil promova a anulação dos atos relativos ao Pregão Eletrônico 02528/2019 - Licitação ID 780959/Lote 3" (subitem 9.2 do Acórdão 12517/2019-TCU-Segunda Câmara) , ao passo que o juízo da 26ª Vara Cível Federal de São Paulo limitou-se a "reconhecer como inexigível a inscrição ou visto de execução de obras/serviços no Conselho Regional Profissional das Unidades Federativas, na fase de habilitação do processo licitatório" (excerto da sentença juntada ao presente TC Processo 027.446/2019-0; peça 27, p. 3, in fine) .
7.	Essa diferença entre os dois mencionados encaminhamentos decorre da distinção entre as finalidades das lides. Enquanto o MS 5018598-61.2019.4.03.6100 se ateve à hipótese de violação de direitos da impetrante - no caso, a empresa Systembank Engenharia Ltda. -, este TC Processo 027.446/2019-0 esteve voltado ao interesse público, que se mostrou prejudicado diante da restrição de competitividade detectada no andamento do Pregão Eletrônico 02528/2019, justificando, por conseguinte, a determinação para que o Banco do Brasil anule a licitação. 
8.	Essa mesma distinção de finalidades explica o porquê de a área técnica do TCU ter proposto a anulação do certame mesmo estando ciente da existência de decisão judicial liminar suspendendo a licitação.
9.	Esclareça-se, aliás, por pertinente e oportuno, que nem mesmo a alteração, em sede de recurso, da sentença judicial proferida no MS 5018598-61.2019.4.03.6100, seria capaz de justificar a revisão do Acórdão 12517/2019-TCU-Segunda Câmara, eis que esta Corte de Contas detém jurisdição e competência próprias estabelecidas pela Constituição Federal de 1988, pautando-se, destarte, pelo princípio da independência entre as instâncias administrativa e judicial, ressalvada a excepcional hipótese de decisão penal absolutória que reconheça a inexistência do fato ou ausência de autoria, o que não é o caso do aludido mandamus.
10.	Nessas circunstâncias, resta conhecer dos embargos em tela, para, no mérito, rejeitá-los, pois inexiste qualquer vício no Acórdão 12517/2019-TCU-Segunda Câmara, cujo teor e fundamentação merecem ser mantidos em seus exatos termos.
11.	Ademais, tendo em vista o sobredito princípio da independência entre as instâncias administrativa e judicial, não há necessidade de que, nos termos alternativamente sugeridos pelo Banco do Brasil ao final de seus Embargos, "seja sobrestado o julgamento de mérito no âmbito deste TC e/ou suspensa a emissão de determinações da espécie até o julgamento definitivo do mérito da questão no âmbito judicial" (peça 26, p. 4) .
	Ante o exposto, VOTO no sentido de que o Tribunal adote a deliberação que ora submeto à apreciação deste Colegiado.
TCU, Sala das Sessões Ministro Luciano Brandão Alves de Souza, em 16 de abril de 2020.
AROLDO CEDRAZ 
Relator